臺灣高等法院民事判決
111年度上易字第173號
上  訴  人
即反訴原告  施俊傑
被 上訴 人
即反訴被告  許志任


上列當事人間請求損害賠償事件，上訴人對於中華民國110年12
月23日臺灣新北地方法院109年度訴字第3327號第一審判決提起
上訴，並提起反訴，本院於111年8月2日言詞辯論終結，判決如
下：
    主      文
上訴及反訴均駁回。
第二審及反訴訴訟費用均由上訴人負擔。
    事實及理由
壹、程序方面
按在第二審提起反訴，非經他造同意，不得為之。但就同一訴
  訟標的有提起反訴之利益者，不在此限，民事訴訟法第446條
  第2項第2款定有明文。所謂「訴訟標的」，指法律關係本身或
  同一法律關係延伸出之權利義務而言；所謂「有提起反訴之利
  益者」，係指不致延滯訴訟及妨害他造之防禦，對於當事人間
  紛爭之一次解決及訴訟經濟有利之情形而言（最高法院103年
  度台抗字第45號裁定、102年度台抗字第642號裁定意旨參照）
  。被上訴人於原審起訴依民法第179條、第184條之規定，請求
  上訴人給付車號0000-00號自用小客車（下稱系爭車輛）之移
  置、保管費用及罰單等情。上訴人於上訴後，抗辯：被上訴人
  違背誠信原則及故意毀約在先，破壞上訴人占有系爭車輛之使
  用權，被上訴人自民國109年2月28日報案失竊後，上訴人已無
  法繳清罰緩及拖吊保管費用，因而無法順利取回系爭車輛繼續
  使用，並於本院提起反訴，請求被上訴人賠償上訴人因無法使
  用系爭車輛之租車損失新臺幣（下同）30萬元及精神慰撫金10
  萬元等情，並主張與原審判命上訴人應給付之6萬5,000元為抵
  銷。查被上訴人本訴依民法第179條、第184條之規定，請求上
  訴人給付系爭車輛移置、保管費、罰單，上訴人就系爭車輛延
  伸出之權利義務，反訴依民法第226條第1項、第184條第1項之
  規定，請求租車費用及精神慰撫金，則本、反訴兩者具有法律
  上利害關係，且不致延滯訴訟及妨害被上訴人之防禦，有利於
  當事人間紛爭之一次解決及訴訟經濟，揆諸前揭說明，上訴人
  提起反訴，與前揭規定相符，應予准許，合先敘明。　
被上訴人經合法通知，未於言詞辯論期日到場，核無民事訴訟
  法第386條各款所列情形之一，爰依上訴人之聲請，由其一造
  辯論而為判決。
貳、實體方面
本件被上訴人本訴主張及反訴抗辯：
㈠本訴主張：伊因有資金需求，於108年4月間向上訴人購買系爭
  車輛用以貸款，並於108年4月底交車，惟因伊用不到系爭車輛
  ，上訴人表示可讓渡系爭車輛之使用權利，且表示會找受讓系
  爭車輛使用權利之人處理產生的停車費、罰單問題，伊即於10
  8年4月底，於新北市新莊區將系爭車輛交予上訴人，並收取系
  爭車輛使用權利之讓渡金3萬元。詎料，伊自108年6月開始，
  一直收到系爭車輛之停車費及罰單，伊一開始即向上訴人反應
  此事，然上訴人稱系爭車輛係別人在使用，其會處理，但事實
  上卻置之不理，至伊108年10月回到戶籍地，竟收到20幾張停
  車費罰單。嗣於109年2月底，上訴人酒後駕駛系爭車輛，遭警
  當場扣押，伊經派出所通知，於109年4月初到場繳付拖吊費及
  保管費後，取回系爭車輛，但因系爭車輛還有貸款，嗣後遭貸
  款公司取回。又伊取回系爭車輛後，於系爭車輛上看到交通部
  高速公路局108年6月19日交寄給上訴人之繳費單，足見系爭車
  輛係上訴人在使用，且上訴人至少自108年6月起即已使用系爭
  車輛。上訴人上開行為導致伊受有109年4月初繳納酒駕車輛移
  置、保管費共1,000元，及罰單6萬4,000元之損害，爰依民法
  第179條、第184條等規定提起本訴，求為命上訴人給付被上訴
  人6萬5,000元之判決，並願供擔保，請准宣告假執行（被上訴
  人就其餘敗訴部分，未據聲明不服，已告確定，非本院審理範
  圍，茲不贅述）。
㈡反訴抗辯：被上訴人未就反訴提出任何書狀為聲明或陳述。
上訴人本訴抗辯及反訴主張：
㈠本訴抗辯：被上訴人是在108年4月間向伊購買系爭車輛，當時
  伊即向被上訴人購買系爭車輛的使用權，雙方有簽權利讓渡書
  ，伊有給付讓渡金。伊雖酒駕，但正常情形不會通知被上訴人
  此事，是因被上訴人去警局報失竊，警方才會通知被上訴人，
  被上訴人明知已經讓渡系爭車輛權利，還去報失竊，致系爭車
  輛遭貸款公司取回，伊也有損失。且車輛使用一定會有損傷，
  如果被上訴人買回，一定會是完整的，伊有問被上訴人是否買
  回系爭車輛，有跟被上訴人說多少錢，扣掉罰單金額賣給被上
  訴人，被上訴人同意，但因為被上訴人當時是警示帳戶，貸款
  辦不出來，被上訴人說其可以辦貸款，在辦的過程中，被上訴
  人就去報失竊。系爭車輛上的物品還有金錢都是伊的，被上訴
  人僅寄一個電瓶給伊，其餘物品都沒有返還。且被上訴人把系
  爭車輛取走，伊才沒有繳罰單，被上訴人並無受有損害等語，
  資為抗辯。
㈡反訴主張：被上訴人明知伊已合法受讓系爭車輛使用權，竟於1
  09年2月28日謊報失竊，導致系爭車輛遭貸款公司取回，使伊
  無法繼續使用系爭車輛，應屬可歸責於被上訴人之事由，致給
  付不能，伊因此受有租車損失，得依民法第226條第1項規定請
  求被上訴人賠償租車費用損失30萬元。又被上訴人虛捏事實謊
  報失竊，向臺灣新北地方檢察署（下稱新北地檢）提出刑事告
  訴，已觸犯刑法第171條之誣告罪，伊面對被上訴人上開不實
  指控，日夜擔心受到冤枉，致需耗費大量時間、精力，頻繁赴
  警察局及地檢處應訊出庭答辯，身心承受極大之煎熬痛苦，造
  成伊精神損失，得依民法第184條第1項規定請求被上訴人賠償
  精神慰撫金10萬元，並就原審判決之金額於本院主張抵銷。反
  訴聲明：被上訴人應給付上訴人33萬5,000元，及自反訴起訴
  狀繕本送達翌日起至清償日止，按週年利率5%計算之利息。
原審就被上訴人之請求，判決：上訴人應給付被上訴人6萬5,00
  0元，駁回被上訴人其餘之訴，並依職權為假執行及附條件免
  為假執行之宣告。上訴人就其敗訴部分不服，提起上訴，並提
  起反訴，聲明：
　㈠上訴聲明：
　⒈原判決不利於上訴人部分廢棄。
　⒉上廢棄部分，被上訴人在第一審之訴駁回。
　㈡反訴聲明：被上訴人應給付上訴人33萬5,000元，及自反訴起訴狀繕本送達翌日起至清償日止，按週年利率5%計算之利息。
  被上訴人未到庭為任何之答辯聲明。
　（被上訴人就其餘敗訴部分，未據聲明不服，已告確定，非本
  院審理範圍，茲不贅述。）
本件之爭點：㈠上訴人依民法第226條第1項之規定，請求被上訴
  人賠償因無法使用系爭車輛之租車損失30萬元，是否有理由？
  ㈡上訴人依民法第184條第1項之規定，請求被上訴人賠償精神
  慰撫金10萬元，是否有理由？㈢上訴人以上開債權合計40萬元
  ，與原審判命上訴人應給付6萬5,000元為抵銷，並反訴請求被
  上訴人給付33萬5,000元，是否有理由？茲分別析述如下：
㈠上訴人依民法第226條第1項之規定，請求被上訴人賠償因無法
  使用系爭車輛之租車損失30萬元，為無理由：
⒈按損害賠償之債，以有損害之發生及有責任原因之事實，並二
  者之間，有相當因果關係為成立要件。故原告所主張損害賠償
  之債，如不合於此項成立要件者，即難謂有損害賠償請求權存
  在（最高法院48年度台上字第481號判例參照）。本件上訴人
  主張被上訴人明知其已合法受讓系爭車輛使用權，竟於109年2
  月28日謊報失竊，使其無法繼續使用系爭車輛，應屬可歸責於
  被上訴人之事由，致給付不能，其得依民法第226條第1項規定
  ，請求被上訴人賠償因無法使用系爭車輛之損害云云。則依上
  所述，自應由上訴人就其前揭主張有利於已之事實，先負舉證
  之責。
⒉經查：
⑴被上訴人以動產抵押貸款方式，向匯豐公司貸款購買上訴人之
  系爭車輛，上訴人於108年4月22日將系爭車輛登記至被上訴人
  名下，並於同年月25日辦妥動產抵押設定登記等情，為上訴人
  所不爭執（見原審訴字卷第37頁，本院卷第104-105頁），並
  有車輛詳細資料報表可參〔見新北地檢109年度偵字第22011號
  （下稱第22011號）卷第12頁〕。又兩造於108年4月22日簽訂汽
  車權利讓渡合約書（下稱系爭契約），約定被上訴人於同日將
  系爭車輛交付上訴人接管，雙方議定讓渡價格為3萬元，並約
  定系爭車輛係動產抵押貸款之標的，讓渡於上訴人權利駕駛，
  保管、全權處理，除另有約定外，被上訴人不負責過戶（第3
  條）；上訴人接管該車後，標的物之風險（如：該車被銀行、
  資融公司取回、法院查封、禁動、牌照註銷……等）及該車日後
  有任何利益，自交付時起由上訴人承受負擔，除有另有約定外
  ，不得提出異議（第4條）等情，有兩造所不爭執之系爭契約
  可參（見原審訴字卷第51頁）。是依上開約定，因被上訴人以
  系爭車輛向匯豐公司貸款，並設定有動產抵押登記，於貸款清
  償前，被上訴人無法將系爭車輛過戶登記予上訴人，且在被上
  訴人無法繼續清償貸款之情形下，系爭車輛將有遭匯豐公司取
  回之風險，因此，依系爭契約之上開約定，被上訴人除不負有
  將系爭車輛過戶予上訴人之義務外，在上訴人接管系爭車輛後
  ，如因被上訴人未繼續繳納貸款，致遭匯豐公司取回之不利益
  ，亦約定由上訴人負擔，因而特約免除被上訴人之此部分義務
  等情，應堪認定。又系爭車輛係遭貸款公司取回一節，為上訴
  人所不爭執（見本院卷第106頁），則依系爭契約第4條約定，
  此部分之不利益，已特約免除被上訴人之責任，而約定應由上
  訴人負擔，故上訴人主張系爭車輛遭貸款公司取回，被上訴人
  應負債務不履行之責任云云，自不足採。
⑵系爭契約第5條約定：上訴人接管系爭車輛後，如有造成違規紅
  單、肇事及利用系爭車輛進行非法行為，而產生之民、刑事責
  任時，均由上訴人負擔全責，與被上訴人無關（見原審訴字卷
  第51頁）。是依此約定，上訴人於108年4月22日接管系爭車輛
  後，就因使用系爭車輛所造成之交通違規罰單，負有清償之義
  務甚明。又被上訴人於108年4月22日將系爭車輛交付上訴人後
  ，被上訴人自108年6月開始，持續收到系爭車輛之停車費及罰
  單，於109年2月底上訴人因酒後駕駛系爭車輛，系爭車輛當場
  被扣押，被上訴人於109年4月初繳付拖吊費及保管費後，取回
  系爭車輛，在系爭車輛上，發現交通部高速公路局108年6月19
  日交寄給上訴人之繳費單，且系爭車輛於108年4月底由上訴人
  接管後，直至109年2月28日止，計有違規罰單105筆，金額共
  計6萬4,000元等情，為兩造所不爭執，並有系爭車輛之照片、
  交通部高速公路局108年6月19日交寄給上訴人之繳費單、兩造
  間之LINE對話紀錄、桃園市政府警察局車輛尋獲電腦輸入單、
  桃園市政府交通局收據、罰單明細表、行車執照、汽車權利讓
  渡合約書可參（見原審重簡字卷第17-59、63、93-102、223頁
  ，訴字卷第51-61頁）。另就前揭罰單，因被上訴人未於應到
  案日期前提出歸責駕駛人申請，仍應以車主為處罰對象，有交
  通部公路總局臺北市區監理所基隆監理站109年9月8日北市監
  基站字第1090179545號函、109年9月1日北市監基站字第
　1090174308號可參（見原審重簡字卷第143-146頁），被上訴
  人並因此遭法務部行政執行署強制執行扣薪在案，亦有法務部
  行政執行署宜蘭分署執行命令、薪資表可參（見原審重簡字卷
  第85-89、185頁），被上訴人因此受行政處分而須負擔公法上
  給付義務。原審就前揭罰單，判命上訴人應給付被上訴人6萬5
  ,000元一節，復為上訴人所不爭執（見本院卷第104頁）。準
  此，上訴人自108年4月22日接管系爭車輛後，並未依系爭契約
  第5條之約定，負擔因使用系爭車輛所造成之交通違規罰單甚
  明，其顯已違反系爭契約第5條之約定，而有債務不履行之情
  事一節，應可認定。
⑶被上訴人於109年2月28日向新北市政府警察局新莊分局，對上
  訴人提起侵占之刑事告訴，指述：伊所有系爭車輛因平常沒有
  使用，上訴人建議伊可以將系爭車輛使用權讓出供他人使用，
  所以兩造便約108年4月下午左右，將系爭車輛交予上訴人，由
  上訴人幫伊處理車輛使用權，交車當時有簽立權利讓渡書，伊
  於108年5月至10月陸續收到罰單及停車費，12月時伊聯絡上訴
  人想要把系爭車輛拿回，並希望上訴人可以將罰單及停車費處
  理掉，但上訴人表示要拿5萬元贖回，罰單及停車費會幫伊繳
  掉，但伊覺得不合理，上訴人也避不見面，伊覺得伊的系爭車
  輛被侵占，遂來派出所報案等情（見第22011號卷第7頁）。是
  被上訴人前揭告訴意旨，核與系爭車輛於前述期間由上訴人使
  用時，確有停車費及罰單未繳納之情節相符，並無虛偽指述之
  情形，因此被上訴人尚無上訴人所稱謊報失竊之情形。至桃園
  市政府警察局車輛尋獲電腦輸入單內雖載有「失竊輸入時間：
  109年2月28日12時10分」（見原審重簡字卷第63頁），但此欄
  位係該輸入單之制式記載，並內容為承辦警員所輸入，自難以
  該單上有「失竊輸入時間」之記載，即得推論被上訴人有謊報
  失竊之事實，故上訴人此部分主張，尚不足採。　　
⑷被上訴人在收受前揭罰單後，曾通知被上訴人依約負擔繳納時
  ，被上訴人稱：伊有問被上訴人是否買回，被上訴人說好，所
  以伊有跟被上訴人說多少錢，扣掉罰單賣給被上訴人等語（見
  原審訴字卷第37頁）。然上訴人係以3萬元之價格受讓系爭車
  輛之使用權，而其應負擔之罰單已高達6萬5,000元，在上訴人
  應負擔罰單之費用已高於買受價格逾2倍之情形下，倘被上訴
  人係以原價買回系爭車輛之使用權，其非但無須支付費用，上
  訴人尚應支付兩者之差額予被上訴人，而上訴人復未能舉證證
  明被上訴人何以須支付5萬元始能買回系爭車輛使用權？佐以
  ，前述上訴人自108年4月22日接管系爭車輛後，未依系爭契約
  第5條之約定，負擔因使用系爭車輛所造成之交通違規罰單，
  而有債務不履行之情事，且其自108年5月7日起至109年2月11
  日止，計9個月期間，違規次數高達上百件，平均每月違規逾1
  0件，違規項目包含未繳納國道通行費或停車費致遭罰鍰（見
  原審重簡字卷第93-102頁），其違約之情節非輕。是在上訴人
  使用系爭車輛期間，就國道通行費或停車費都不願繳納，致遭
  罰鍰之情形下，倘系爭車輛由上訴人繼續使用，其除拒絕繳納
  前揭罰單外，後續累積之罰單將持續增加，因此，在上訴人違
  反系爭契約第5條約定之違約情節非輕，且其應負擔罰單之費
  用已高於原買受價格逾2倍，及上訴人繼續使用系爭車輛，將
  使後續罰單持續增加之情形下，已難課與被上訴人應依系爭契
  約約定，繼續提供系爭車輛予上訴人使用之義務，則被上訴人
  以上訴人侵占為由，向警方提起侵占之刑事告訴，而取回系爭
  車輛，再由貸款公司取回，應係屬可歸責於上訴人之事由所致
  ，而非屬可歸責於被上訴人之事由，堪可認定。
⑸綜上，被上訴人未有謊報失竊之事實，其以上訴人侵占為由，
  向警方提起侵占之刑事告訴，而取回系爭車輛，再由貸款公司
  取回，係因上訴人自108年4月22日接管系爭車輛後，未依系爭
  契約第5條之約定，負擔因使用系爭車輛所造成之交通違規罰
  單，致其應負擔罰單之費用已高於原買受價格逾2倍，及上訴
  人繼續使用系爭車輛，將可能造成後續之罰單持續增加之情形
  ，此係屬可歸責於上訴人之事由，而非屬可歸責於被上訴人之
  事由，且系爭契約第4條亦約定，系爭車輛係遭貸款公司取回
  之不利益，應由上訴人負擔，而特約免除被上訴人之責任，均
  如前述，從而，上訴人主張於109年2月28日謊報失竊，致系爭
  車輛遭貸款公司取回，致其無法使用系爭車輛，依民法第226
  條第1項之規定，請求被上訴人賠償因無法使用系爭車輛之租
  車損失30萬元云云，洵屬無據。
㈡上訴人依民法第184條第1項之規定，請求被上訴人賠償精神慰
  撫金10萬元，為無理由：
⒈上訴人主張被上訴人虛捏事實謊報系爭車輛失竊，向新北地檢
  提出刑事告訴，觸犯刑法第171條之誣告罪，伊請求被上訴人
  賠償精神慰撫金10萬元云云。惟按侵權行為賠償責任之成立，
  須客觀上行為人之行為致他人之權利受侵害，而該行為具有違
  法性為要件，所稱違法性係指加害行為結果為法律所非難，如
  行為具有阻卻違法事由之存在，亦不屬具違法性之行為。至所
  謂違法阻卻事由依民法規定指正當防衛、緊急避難、自助行為
  、無因管理、權利行使、被害者允諾等。又犯罪之被害人，得
  為告訴，刑事訴訟法第232條定有明文。是關於被害人對涉及
  侵占之行為人提出刑事告訴，係在法律所保護財產權範圍內行
  使權利，如符合一般提出告訴救濟程序，尚難認係濫用該權利
  而構成違法。
⒉經查：
⑴被上訴人於109年2月28日向新莊分局，對上訴人提起侵占之刑
  事告訴，經移送新北地檢後，該署檢察官以第22011號案件偵
  查後，認上訴人之行為與侵占罪之構成要件不合，於109年7月
  24日為不起訴處分確定等情（下稱系爭刑事案件），已據本院
  調閱該偵查卷宗審閱無誤。又被上訴人於系爭刑事案件所為之
  前揭指述，核與系爭車輛於前述期間由上訴人使用時，確有停
  車費及罰單未繳納之情節相符，並無虛偽指述之情形，亦如前
  述，因此，被上訴人基此事實，已有相當理由認上訴人有侵占
  系爭車輛之虞，進而依刑事訴訟法規定提起告訴，自難認被上
  訴人有上訴人所稱謊稱失竊之事實對其提起刑事告訴之情事，
  自難認其有侵害上訴人權利之故意或過失。
⑵被上訴人為自己之利益，就上訴人所涉上開侵占系爭車輛之行
  為提起刑事告訴，衡量雙方之利益，被上訴人行使刑事告訴權
  應不能認係以損害上訴人之利益為目的。且被上訴人提起侵占
  刑案告訴，係權利之正當行使，亦無權利濫用之情形，依社會
  一般觀念，尚難認被上訴人有故意以廣泛悖反規律社會生活之
  公序良俗之行為。
⑶從而，被上訴人所提系爭刑事案件之告訴係權利之正當行使，
  並無故意或過失之情形，因此，上訴人主張依民法第184條第1
  項之規定，請求被上訴人賠償因系爭刑事案件之精神慰撫金10
  萬元，自乏所據。　
㈢承前所述，上訴人依民法第226條第1項規定，請求被上訴人賠
  償租車費用損失30萬元，及依民法第184條第1項規定請求被上
  訴人賠償精神慰撫金10萬元，既均無理由，則上訴人主張以上
  開債權合計40萬元，與原審判命上訴人應給付6萬5,000元為抵
  銷，並反訴請求被上訴人給付33萬5,000元，即均乏所據，應
  予駁回。 
綜上所述，原審認定被上訴人依不當得利及侵權行為之法律關
  係，請求上訴人應給付被上訴人6萬5,000元，為有理由，既為
  上訴人所不爭執，而其主張以上開債權合計40萬元，與原審判
  命上訴人應給付6萬5,000元為抵銷，並不可採，則原審為上訴
  人敗訴之判決，並為准、免假執行之宣告，核無違誤，上訴意
  旨指摘原判決不當，求予廢棄，為無理由，應駁回其上訴。又
  上訴人反訴依民法第226條第1項、第184條第1項之規定，請求
  被上訴人應給付上訴人33萬5,000元，及自反訴起訴狀繕本送
  達翌日起至清償日止，按週年利率5%計算之利息，為無理由，
  應予駁回。
本件事證已臻明確，兩造其餘攻擊防禦方法及未經援用之證據
  ，經審酌後核與判決結果不生影響，爰不一一論述，附此敘明
  。
據上論結，本件上訴及反訴均無理由，依民事訴訟法第449條第
  1項、第78條、第463條、第385條第1項，判決如主文。　
中　　華　　民　　國　　111 　年　　8 　　月　　23　　日
                  民事第十一庭  
                        審判長法  官  李慈惠
                              法  官  趙雪瑛
                              法  官  謝永昌
正本係照原本作成。
不得上訴。
中　　華　　民　　國　　111 　年　　8 　　月　　23　　日
　　　　　　　　　　　　　    書記官  王增華